最高法院民事判決　　　　　　　　　　　　　　　八十六年度台上字第三七六七號
　　上　訴　人　甲○○
　　被 上訴 人　桃園縣私立大興高級職業學校
　　法定代理人　張榮健
右當事人間請求確認僱傭關係存在事件，上訴人對於中華民國八十六年四月二十九日
台灣高等法院第二審判決（八十五年度勞上字第五四號），提起上訴，本院判決如左
：
    主  文
原判決廢棄，發回台灣高等法院。
    理  由
本件上訴人主張：伊自民國七十年十月一日起受聘為被上訴人學校之宿舍輔導教師兼
台灣原田工業股份有限公司（下稱原田公司）駐廠教師，七十一年九月一日改聘為建
教輔導教師兼原田公司駐廠教師，八十年九月一日改兼校長秘書，嗣被上訴人以伊即
將屆齡退休，竟捏造事實，於八十四年四月一日違法組織成績考核委員會，以伊具有
「侮辱長官、脅迫同事」之重大事由，議決將伊記二大過免職，且未依被上訴人學校
教職員成績考核辦法規定，通知伊於收受免職通知書後三十日內申請復審，亦未報請
教育廳核准，其免職解僱伊，應為無效等情。求為確認伊與被上訴人間之僱傭關係存
在之判決。
被上訴人則以：上訴人為伊學校之幹事，分別於八十四年一月二十六日之校務會議，
同年月二十七日之行政會議中，公然以「人生在世……董事長已七十歲的人，何必這
樣違紀犯法的來刻薄我們教職員工生……而是中飽私囊……我希望接近他的人積一點
陰德轉告他，不要這樣……不然的話會有報應的」等語，侮辱漫罵學校董事長；同年
二月十五日以「……你給我小心，我要殺死你全家」等語，恐嚇學校同事張美惠；同
年三月一日又以「鈞座閉門造車的片面查證避重就輕，不僅官官相護，敷衍了事……
，請問鈞座你的良心何在﹖……」等語，具函漫罵教育廳長等重大事由，依伊學校之
教職員成績考核辦法第九條第四款第四目及第八條第二項第二款規定，經考核委員會
議決，將上訴人記二大過免職，且上訴人亦未於期限內申請復審，兩造間之僱傭關係
已不復存在等語。資為抗辯。
原審維持第一審所為上訴人敗訴之判決，駁回其上訴，無非以：上訴人主張，被上訴
人自七十年十月一日起聘僱伊為宿舍輔導教師、建教輔導教師，直至八十四年四月一
日由被上訴人依學校教職員成績考核辦法組成之考核委員，以伊具有該辦法第九條第
四款第四目之重大事由議決將伊記二大過免職，同月六日以興人字第○○九號專案
考核通知書送達與伊之事實，為被上訴人所不爭執，且有該專案考核通知書影本、服
務證明書影本、薪俸單影本附卷為證，應堪信上訴人上開主張為真實。按侮辱、誣告
或脅迫同事、長官，情節重大者，一次記二大過，被上訴人學校教職員工成績考核辦
法第八條第四款第四目（八十三年三月十九日第七屆第十一次董事會通過，下稱舊考
核辦法）及該學校教職員成績考核辦法第九條第四款第四目（八十四年三月三十日第
八屆第五次董事會修訂，下稱新考核辦法）均有明文規定，依舊、新考核辦法第七條
第一項第二款第二目、第八條第一項第二款第二目之規定，應予解聘或免職。查，上
訴人分別於八十四年一月二十六日校務會議，一月二十七日行政會議中以「人生在世
……董事長已七十歲的人，……何必這漾違紀犯法的來刻薄我們教職員工生，……而
是中飽私囊，……我希望接近他的人積一點陰德轉告他不要這樣，……不然的話會有
報應的……」等語，發言指摘被上訴人學校之董事長；同年二月十五日以「……你給
我小心，我要殺死你全家」等語，恐嚇同事張美惠；同年三月一日又具函指責教育廳
長；「……鈞座閉門造車的片面查證，避重就輕，不僅官官相護，敷衍了事……，請
問鈞座你的良心何在﹖……」等語之事實，業據被上訴人提出上訴人所不爭執之發言
單影本、張美惠之簽呈及上訴人致教育廳長信函影本附卷為憑，所謂侮辱係以言語或
舉動相侵謾而言，上訴人以言語及函件對於其長官相侵謾，其有侮辱長官、脅迫同事
之事實，應堪信為真實。上訴人否認有侮辱長官、脅迫同事，顯非可採。核其行為已
構成前揭成績考核辦法所規定侮辱、脅迫同事、長官，情節重大之要件。又成績考核
委員會由委員九人至十七人組成，除教務、訓導、總務及人事主管人員為當然委員外
，其餘由該校人員推選產生後，報請校長遴聘之，並指定一人為主席，前揭新舊辦法
第十一條、第十條均定有明文。上訴人即依該辦法規定被選為委員之一，為被上訴人
所不爭執，查，被上訴人為私立高級工商職業學校，並未設置總務主任、實習主任，
自以該單位之組長為該單位之主管，任成績考核委員之當然委員。此外，上訴人又未
能舉證證明學校之主任為強制設置之規定，其主張被上訴人之成績考核委員會之當然
委員，並非合法，故所組成之成績考核委員會不適法乙節，顯不可取。從而，八十四
年四月一日被上訴人學校成績考核委員會以上訴人具有前揭新、舊考核辦法所規定侮
辱、脅迫同事、長官而情節重大事由，議決上訴人記二大過，有該會議紀錄為憑、於
法尚非無據，被上訴人並依前揭新、舊考核辦法第八條第一項第二款第二目、第七條
第一項第二款第二目規定，將上訴人免職，且以八十四年四月六日興人字第○○九
號專案考核通知書通知上訴人，而上訴人亦未於收受該通知書三十日內申請復審，上
訴人之免職事實應已確定。復按當事人之一方，遇有重大事由，其僱傭契約縱定有期
限，仍得於期限屆滿前終止之，民法第四百八十九條第一項定有明文。本件上訴人自
七十年十月一日起受僱於被上訴人，定有僱傭契約，為兩造所不爭執，惟上訴人因有
前揭新、舊考核辦法所列重大事由，為被上訴人之成績考核委員會議決記二大過免職
，並為通知之意思表示，兩造之僱傭契約，依前揭民法規定應已終止，其僱傭關係業
已不存在，上訴人請求確認兩造間之僱傭關係存在，即非有據。又上訴人非合格教師
，其職稱已據被上訴人更正，並於八十一年八月一日稱為「幹事」，故其受免職處分
，無須報請主管教育行政機關核准後始生效力等詞。為其判斷之基礎。
查，依卷附新、舊考核辦法第九條第四款第四目、第八條第四款第四目均規定：「侮
辱、誣告或脅迫同事、長官，情節重大者，一次記二大過」（見原審卷三三頁反面、
一六四頁正面），則欲依此規定一次記二大過，除有「侮辱、誣告或脅迫同事、長官
」者外，尚須「情節重大」，始足當之。原審固認定上訴人有侮辱長官、脅迫同事之
情事，惟對其情節是否重大，則未加以審認，即遽以認定上訴人有新、舊考核辦法第
九條第四款第四目、第八條第四款第四目之情事，殊欠允洽。又上訴人主張：被上訴
人於八十六年一月二十三日狀紙已坦承，縱有二、三位成績考核委員之當然委員不合
規定等情，則依被上訴人教職員成績考核辦法第十三條規定，須有全體委員三分之二
以上出席，方得決議。觀之被上訴人八十四年四月一日專案考核會議紀錄，已明確記
載，本校考核委員共計十三人，出席委員十一人，則全體委員應有九人以上出席，方
得決議，而出席委員十一人減除被上訴人坦承不合辦法規定之三位當然委員外，出席
委員僅有八人，何有如被上訴人所稱出席人數亦達三分之二（九人）以上﹖」等語（
見原審卷八六頁反面），質疑上開專案考核委員會組織及決議不合規定，原審就此未
詳加調查審認，遽為不利於上訴人之判斷，亦屬可議。再者，上訴人於接受免職通知
後，曾於八十四年四月十三日寄達訴願書與被上訴人學校校長張榮健，請求復職，有
訴願書、限時掛號函件執據等影本為憑（見一審卷二八四頁至二八六頁），則上訴人
是否未於法定期限內申請復審，即有再事研求之餘地。又上訴人主張：伊並無辱罵董
事長及脅迫張美惠」（見一審卷九一頁正面）、「張美惠係董事長之姪女，難免所言
不實」（見一審卷一二三頁反面、一二四頁正面）各等語，則張美惠簽呈所謂上訴人
有脅迫行為，是否確有其事，原審未予詳查，即有未洽。且上訴人於發言條上對被上
訴人董事長之指責及於函件質疑教育廳長等情（見一審卷四三頁至四四頁、一一一頁
至一一二頁），是否確與事實不符，而有侮辱長官之意圖及行為，原審亦胥未查明，
僅憑上述字函，即認定上訴人有侮辱長官之情事，亦屬速斷。上訴論旨，指摘原判決
違背法令，求予廢棄，非無理由。
據上論結，本件上訴為有理由。依民事訴訟法第四百七十七條第一項、第四百七十八
條第一項，判決如主文。
中      華      民      國    八十六    年     十二     月     十九     日
                              最高法院民事第三庭
                                  審判長法官  朱  建  男
                                        法官  許  澍  林
                                        法官  鄭  玉  山
                                        法官  顏  南  全
                                        法官  葉  賽  鶯
      右正本證明與原本無異
                                              書  記  官
中      華      民      國    八十七    年      一      月      三      日
